ACORDAO-COMPLETO-2419841

ACÓRDÃO 8058/2020 ATA 25/2020 - SEGUNDA CÂMARA

VISTOS, relatados e discutidos os atos de concessão de pensão militar a Sônia João Marinho e Mônica Cristina Araújo da Cruz.
	ACORDAM os ministros do Tribunal de Contas da União, reunidos em sessão da 2ª Câmara, ante as razões expostas pela relatora, e com fundamento nos artigos 71, inciso III, da Constituição Federal de 1988, 1º, inciso V, e 39, inciso II, da Lei 8.443/1992, 1º, inciso VIII, 259, inciso II, e 262 do Regimento Interno, bem como na Súmula TCU 106, em: 
	9.1. considerar ilegal o ato de concessão de pensão militar a Sônia João Marinho e negar-lhe registro;
	9.2. considerar legal o ato de concessão de pensão militar a Mônica Cristina Araújo da Cruz, promovendo o respectivo registro;
9.3. dispensar a reposição das importâncias indevidamente recebidas de boa-fé pela beneficiária do ato considerado irregular até a data da notificação desta deliberação à unidade jurisdicionada;
9.4. determinar à Subdiretoria de Inativos e Pensionistas do Comando da Aeronáutica, em relação a Sônia João Marinho, que:
9.4.1. no prazo de 15 (quinze) dias, a contar da ciência desta deliberação, cesse pagamentos decorrentes de seu ato, sob pena de ressarcimento das quantias pagas indevidamente e responsabilização solidária da autoridade competente;
9.4.2. comunique à interessada a deliberação deste Tribunal, notadamente no que diz respeito ao direito de opção pelos benefícios legalmente acumuláveis, e a alerte de que o efeito suspensivo proveniente de eventual interposição de recursos no TCU não a eximirá da devolução dos valores indevidamente recebidos após a notificação, em caso de desprovimento dos apelos;
9.4.3. no prazo de 30 (trinta) dias, a contar da ciência deste acórdão:
9.4.3.1. encaminhe a este Tribunal, por cópia, comprovante da data em que a interessada dele tomar conhecimento; e
9.4.3.2. emita novo ato, em que seja suprimida a irregularidade verificada, e o submeta ao TCU para nova apreciação.

Atos de concessão de pensão militar provenientes do Comando da Aeronáutica.

Segunda Câmara

Subdiretoria de Inativos e Pensionistas do Comando da Aeronáutica.

3. Interessadas: Marisa Marinho da Cruz (CPF XXX.746.867-XX), Marly Marinho Guerra (CPF XXX.761.667-XX), Mônica Cristina Araújo da Cruz (CPF XXX.379.377-XX) e Sônia João Marinho (CPF XXX.572.977-XX).

13.1. Ministros presentes: Augusto Nardes (na Presidência), Aroldo Cedraz, Raimundo Carreiro e Ana Arraes (Relatora).
13.2. Ministros-Substitutos presentes: Marcos Bemquerer Costa e André Luís de Carvalho.

ACORDAO-COMPLETO-2463365

Acórdão 4613/2021 - Segunda Câmara

ACORDAO-COMPLETO-2478773

Acórdão de Relação 7888/2021 - Segunda Câmara

Acórdão de Relação

ANA ARRAES

Adoto como relatório a instrução da unidade técnica, a qual contou com a anuência de seu corpo dirigente e do Ministério Público junto ao TCU:
"INTRODUÇÃO
1.	Trata-se de atos de concessão de pensão militar ás beneficiárias supracitadas, pensões estas concedidas pelo Comando da Aeronáutica.
2.	Os atos foram submetidos à apreciação do Tribunal de Contas da União (TCU) para fim de registro, nos termos do art. 71, inciso III, da Constituição Federal. O cadastramento e a disponibilização ao TCU ocorreram por intermédio do Sistema de Apreciação e Registro de Atos de Admissão e Concessões (Sisac) , na forma dos arts. 2o, caput e inciso VI, e 4o, caput, da Instrução Normativa - TCU 55/2007.
EXAME TÉCNICO  
3.	Os procedimentos para exame, apreciação e registro de atos de pessoal encontram-se estabelecidos na Instrução Normativa TCU 78/2018 e na Resolução TCU 206/2007. Em seus arts. 4o, § 2o, e 3o, § 3o, respectivamente, essas normas dispõem que os atos de pessoal disponibilizados por meio do Sisac devem ser submetidos a crítica automatizada do próprio sistema, com base em parâmetros predefinidos.
4.	Relativamente aos atos de concessão de pensão militar, as rotinas de crítica das informações cadastradas no Sisac foram elaboradas e validadas levando-se em conta as peculiaridades desses atos. Os itens de verificação do sistema compreendem prazos e fundamentos legais, assim como eventuais ocorrências de acumulação. Trata-se de verificações mais abrangentes, minuciosas e precisas do que aquelas que podem ser realizadas por mãos humanas, proporcionando um nível de segurança ainda maior.
5.	Além da crítica automatizada, há verificação humana adicional no caso de haver alertas do sistema ou informações não formatadas, como esclarecimentos do gestor ou do controle interno. 
6.	Por meio dos sistemas informatizados disponibilizados pelo TCU foi possível verificar que a Sra. Sônia João Marinho recebe três benefícios: a presente pensão militar, uma aposentadoria e uma pensão pelo Regime Geral da Previdência Social.
7.	O benefício previdenciário pelo RGPS é considerado para fins do disposto no mencionado art. 29 da Lei 3.765/1960, haja vista que, em se tratando de aposentadoria e pensão civil, quer seja previdenciária quer estatutária, a acumulação de benefícios recebidos dos cofres públicos deve ser entendida de maneira restritiva.
8.	O TCU, por meio do Acórdão 3653/2011-TCU-Segunda Câmara, da relatoria do Ministro Substituto André de Carvalho considerou que o benefício do Regime Geral da Previdência Social também deve ser considerado para fins do disposto no art. 29 da Lei 3.765/1960. Eis excerto do Voto condutor dessa deliberação: 
5. Ocorre que, no que diz respeito à pensão militar, a redação original do art. 29 da Lei n. 3.765, de 4/5/1960, prevê a acumulação de duas pensões militares ou de uma pensão militar com proventos de disponibilidade, reforma, vencimentos, aposentadoria ou pensão proveniente de um único cargo civil.
6. E, com base em precedentes dos Tribunais Regionais Federais, verifica-se que o benefício previdenciário do INSS é considerado para fins do disposto no mencionado art. 29 da Lei n. 3.765, de 1960, haja vista que, em se tratando de pensão civil, quer seja previdenciária, quer estatutária, a acumulação de benefícios recebidos dos cofres públicos deve ser entendida de maneira restritiva (v. Apelação Cível nº 2005.33.000084718 - TRF 1ª Região e Apelação em Mandado de Segurança 70012 - TRF 2ª Região, fl. 23) 
9.	Este também é o entendimento do Superior Tribunal de Justiça, conforme as seguintes ementas no AgRg no REsp 989802/RJ e no REsp 1434168/RS:
ADMINISTRATIVO. AGRAVO REGIMENTAL NO RECURSO ESPECIAL. MILITAR. PENSÃO DE FILHA. ART. 29 DA LEI Nº 3.765/1960. REDAÇÃO ORIGINAL. APLICABILIDADE. TEMPUS REGIT ACTUM. ACUMULAÇÃO COM DUAS PENSÕES PREVIDENCIÁRIAS. IMPOSSIBILIDADE. SUSPENSÃO DE COTA-PARTE ATÉ EVENTUAL OPÇÃO DA INTERESSADA.
1. O Superior Tribunal de Justiça firmou entendimento de que o regramento do direito à pensão por morte há de ser feito com base na lei vigente à época do óbito do instituidor.
2. Para afastar a acumulação ilegal de benefícios, deve-se suspender a cota-parte da pensão militar até que a interessada renuncie a uma das pensões previdenciárias, se esta for sua opção.
10.	Assim, as acumulações de três benefícios pela interessada não merecem prosperar, razão pela qual o ato em exame poderá ser considerado ilegal. 
11.	Cabe salientar, no entanto, que a interessada poderá optar, a qualquer tempo, pelo recebimento do benefício relativo à pensão militar, contanto que comprove seu respectivo enquadramento na disposição do art. 29 da Lei 3.765/1960, escolhendo apenas os benefícios legalmente acumuláveis.
12.	No que concerne ao recebimento de benefícios pelas demais interessadas importa informar que, em consulta aos sistemas disponibilizados para o TCU, não foram constatadas acumulações das aludidas pensões com cargos, funções e outros benefícios previdenciários que pudessem macular os atos de concessão em análise.
13.	Assim, o ato concessório NC 10714944-08-2015-000341-0 poderá ser apreciado pela ilegalidade, enquanto que o ato de concessão de pensão militar instituída em favor Monica Cristina Araújo da Cruz (NC 10714944-08-2015-000342-9) poderá receber a chancela pela legalidade, tendo em vista que não foram detectadas irregularidades na concessão da pensão em questão.
14. 	Por fim vale lembrar que cabe dispensar o ressarcimento das quantias indevidamente recebidas de boa-fé pela beneficiária Sônia João Marinho consoante o disposto no Enunciado 106 da Súmula da Jurisprudência do TCU.
CONCLUSÃO 
15.	A abrangência e a profundidade das verificações levadas a efeito fundamentam convicção de ilegalidade do ato de concessão NC 10714944-08-2015-000341-0. Assim, cabe proposta no sentido de que seja considerado ilegal, negando-lhe o registro, cumprindo dispensar o ressarcimento da quantia indevidamente recebida de boa-fé por Sônia João Marinho, consoante o disposto no Enunciado 106 da Súmula da Jurisprudência do TCU.
16.	Ainda, em relação à pensionista Sônia João Marinho, cabe esclarecer que a interessada poderá optar, a qualquer tempo, pelo recebimento do benefício relativo à pensão militar, contanto que comprove seu respectivo enquadramento na disposição do art. 29 da Lei 3.765/1960, escolhendo apenas os benefícios legalmente acumuláveis.
17.	Quanto ao outro ato concessório constante neste processo cabe proposta no sentido de que seja considerado legal. 
PROPOSTA DE ENCAMINHAMENTO
18.	Ante o exposto, com fundamento nos arts. 71, inciso III, da Constituição Federal, 1o, inciso V, e 39, inciso II, da Lei 8.443/1992 e 260, § 1º e 5º, do Regimento Interno do Tribunal de Contas da União, bem como art. 7º, § 4º da IN 78/2018, propõe-se:
a) considerar ilegal o ato inicial de concessão NC 10714944-08-2015-000341-0 da pensão militar instituída por Orlando Marinho da Cruz, recusando o respectivo registro; 
b) considerar legal o outro ato de concessão constante neste processo, promovendo o respectivo registro; 
c) dispensar o ressarcimento das quantias indevidamente recebidas de boa-fé por Sônia João Marinho, consoante o disposto no Enunciado 106 da Súmula da Jurisprudência do TCU;
d) determinar à Subdiretoria de Inativos e Pensionistas do Comando da Aeronáutica que:
	d.1) dê ciência, no prazo de 15 (quinze) dias, a contar do recebimento da notificação do inteiro teor da deliberação que vier a ser proferida a Sônia João Marinho, notadamente no que diz respeito ao direito de opção pelos benefícios legalmente acumuláveis, encaminhando a este Tribunal, no prazo de 30 dias, comprovante da referida ciência;		
	d.2) no prazo de 15 (quinze) dias, a contar da ciência da deliberação que vier a ser proferida, abstenha-se de realizar pagamentos decorrentes do ato impugnado à interessada Sônia João Marinho, sujeitando-se a autoridade administrativa omissa à responsabilidade solidária, nos termos do art. 262, caput, do Regimento Interno/TCU;
	 d.3) alerte à interessada citada nos subitens anteriores que o efeito suspensivo proveniente da interposição de possíveis recursos perante o TCU não a exime da devolução dos valores percebidos indevidamente após a respectiva notificação, caso os recursos não sejam providos; 
e) determinar à Secretaria de Fiscalização de Pessoal que monitore o cumprimento das medidas indicadas no subitem 18.d) supra, representando a este Tribunal, caso necessário."
	É o relatório.

não há.

Procurador Rodrigo Medeiros de Lima.

PENSÃO MILITAR. ACUMULAÇÃO ILEGAL DE UMA PENSÃO MILITAR COM MAIS DUAS APOSENTADORIAS, EM AFRONTA AO ART. 29 DA LEI 3.765/1960. ILEGALIDADE. NEGATIVA DE REGISTRO. DETERMINAÇÕES.

PENSÃO MILITAR (PMIL)

Secretaria de Fiscalização de Pessoal (Sefip).

Trata-se de dois atos de pensões militares concedidas pelo Comando da Aeronáutica.
A unidade técnica, por meio dos sistemas informatizados disponibilizados pelo TCU, verificou que Sônia João Marinho recebe três benefícios: a presente pensão militar, uma aposentadoria e uma pensão pelo Regime Geral da Previdência Social (RGPS) . Constatou, ainda, que não foram detectadas irregularidades no ato de concessão de pensão militar instituída em favor de Mônica Cristina Araújo da Cruz. Dessa forma, propõe considerar o primeiro ato ilegal, por afronta ao art. 29 da Lei 3.765/1960, e o segundo ato legal. O Ministério Público junto ao TCU anuiu a esse entendimento.
Aquiesço às propostas uníssonas. 
Preliminarmente, cumpre esclarecer que o benefício instituído pelo RGPS é considerado para fins do disposto no mencionado art. 29 da Lei 3.765/1960, haja vista que, em se tratando de aposentadoria e pensão civil, quer seja previdenciária quer seja estatutária, a acumulação de benefícios recebidos dos cofres públicos deve ser entendida de maneira restritiva.
O TCU, por meio do Acórdão 3653/2011-TCU-Segunda Câmara, da relatoria do ministro-substituto André de Carvalho, considerou que o benefício do RGPS também deve ser considerado para fins do disposto naquele dispositivo legal. Eis excerto do voto condutor da deliberação: 
"5. Ocorre que, no que diz respeito à pensão militar, a redação original do art. 29 da Lei n. 3.765, de 4/5/1960, prevê a acumulação de duas pensões militares ou de uma pensão militar com proventos de disponibilidade, reforma, vencimentos, aposentadoria ou pensão proveniente de um único cargo civil.
6. E, com base em precedentes dos Tribunais Regionais Federais, verifica-se que o benefício previdenciário do INSS é considerado para fins do disposto no mencionado art. 29 da Lei n. 3.765, de 1960, haja vista que, em se tratando de pensão civil, quer seja previdenciária, quer estatutária, a acumulação de benefícios recebidos dos cofres públicos deve ser entendida de maneira restritiva (v. Apelação Cível nº 2005.33.000084718 - TRF 1ª Região e Apelação em Mandado de Segurança 70012 - TRF 2ª Região, fl. 23) "
Assim, considerando o disposto no tão falado art. 29, a acumulação de três benefícios não merece prosperar, razão pela qual o ato em exame deve ser considerado ilegal:
"Art. 29.  É permitida a acumulação:
I - de uma pensão militar com proventos de disponibilidade, reforma, vencimentos ou aposentadoria;
II - de uma pensão militar com a de outro regime, observado o disposto no art. 37, inciso XI, da Constituição Federal."
Cabe salientar, no entanto, que a interessada poderá optar, a qualquer tempo, pelo recebimento do benefício relativo à pensão militar, contanto que comprove seu respectivo enquadramento nas disposições do art. 29 da Lei 3.765/1960, escolhendo apenas os benefícios legalmente acumuláveis.
Portanto, o ato concessório em favor de Sônia João Marinho deve ser apreciado pela ilegalidade, enquanto o ato de concessão de pensão militar instituída em favor de Mônica Cristina Araújo da Cruz deve receber a chancela pela legalidade, tendo em vista não haverem sido detectadas irregularidades na concessão da pensão em questão.
Ressalto que cabe dispensar o ressarcimento das quantias indevidamente recebidas de boa-fé por Sônia João Marinho, consoante o disposto no Enunciado 106 da Súmula da Jurisprudência do TCU.
Por fim, os atos deram entrada nesta Corte há menos de 5 anos, não sendo necessária a realização de oitiva das interessadas.
	Ante o exposto, VOTO por que seja aprovada a minuta de deliberação que submeto a este Colegiado.
TCU, Sala das Sessões Ministro Luciano Brandão Alves de Souza, em 28 de julho de 2020.
ANA ARRAES 
Relatora